最高法院刑事判決　　　　　　　　　　　　　　　九十一年度台上字第四五六四號
　　上　訴　人　乙○○
　　　　　　　　甲○○
右上訴人等因常業重利案件，不服台灣高等法院台南分院中華民國八十九年五月九日
第二審判決（八十九年度上訴字第二七一號，起訴案號：台灣台南地方法院檢察署八
十七年度偵字第一三０九二號），提起上訴，本院判決如左：
    主  文
原判決撤銷，發回台灣高等法院台南分院。
    理  由
本件原判決撤銷第一審判決，改判依連續犯、牽連犯之規定，就所犯連續行使業務上
登載不實文書罪及常業重利罪，從一重論處上訴人乙○○、甲○○共同乘人急迫，貸
以金錢，而取得與原本顯不相當之重利為常業各罪刑（均處有期徒刑肆月，甲○○並
諭知緩刑貳年），固非無見。
惟按刑法第三百四十五條之常業重利罪，係同法第三百四十四條重利罪之加重規定，
亦即常業重利罪之成立，以犯有第三百四十四條重利罪所載構成犯罪要件為必要，而
重利罪之成立，以乘人急迫、輕率、或無經驗，貸以金錢或其他物品，而取得與原本
顯不相當之重利為成立要件，倘借用人非因處於急迫、輕率、或無經驗之情形，縱貸
與人貸與高利，亦難以重利罪相繩，更無再論是否常業重利罪之問題。查依本件證人
黃進雄、張月美在警訊時分別所供情形略以：渠等係與陳正雄、綽號「小黑」、「小
李」等五人組成詐欺集團，先騙取本件相關信用卡，銀行補發被害人之信用卡後，由
黃進雄、張月美等人輪流到各商家刷卡，所得現金朋分花用等情（見民國八十七年十
一月三日黃進雄、張月美警訊筆錄），如屬無訛，則黃進雄、張月美持騙取之信用卡
「假消費、真刷卡借款」，渠等之向上訴人等借貸，是否係處於急迫、輕率或無經驗
之情形，是否該當於重利罪之構成要件，能否論以常業重利罪，即非無再加研求之餘
地，原判決對上開有利於上訴人等之證據，未加審酌，難謂無調查職責未盡及判決理
由未備之違法。又上訴人等主張：黃進雄、張月美二人向渠等購買成衣，係經黃能太
的介紹，林德男曾在場目睹，且依黃進雄、張月美在八十七年十一月三日警訊筆錄所
供略以：渠等詐刷現金，每刷卡壹萬元由台新服裝行抽取二千元之佣金等語，而依原
判決事實之認定，渠等盜刷之現金資料分別有新台幣（下同）一０八‧三００元（以
翁勝彬名義），七０三‧五００元（以黃中杰名義），三一０‧０五０元（以高衛民
名義）者，與一般借用金錢均以整數計算之慣例不同云云，尚非全然無據，因關係黃
進雄、張月美不利於上訴人等之供述是否實在之認定，自有進一步傳訊查證之必要；
再扣案之刷卡機貳台，依上訴人等所提之相關特約商店合約書及憑據顯示：其中「台
新服裝行」使用之刷卡機，係借自財團法人聯合信用卡處理中心，其中「富弘蕊地企
業社」使用之刷卡機，係借自美商美銀賓旭信用卡股份有限公司台北分公司。似均非
屬上訴人等所有，能否諭知沒收，非無疑問，亦有再加調查之必要。上訴意旨指摘原
判決不當，尚非全無理由，應認有撤銷發回更審之原因。至上訴人等所犯連續行使業
務上登載不實罪，因與常業重利罪部分，有裁判上一罪關係，爰一併發回，合予指明
。
據上論結，應依刑事訴訟法第三百九十七條、第四百零一條，判決如主文。
中      華      民      國    九十一    年      八      月     十五     日
                              最高法院刑事第八庭
                                  審判長法官  莊  登  照
                                        法官  洪  明  輝
                                        法官  黃  一  鑫
                                        法官  魏  新  和
                                        法官  林  秀  夫
      右正本證明與原本無異
                                              書  記  官
中      華      民      國    九十一    年      八      月    二十一    日
